ACORDAO-COMPLETO-2365301

ACÓRDÃO 13460/2019 ATA 40/2019 - PRIMEIRA CÂMARA

VISTOS, relatados e discutidos estes autos de Tomada de Contas Especial instaurada pela Fundação Nacional de Saúde (Funasa) em desfavor de Francisco Rodrigues de Sousa, ex-prefeito de Timon/MA, em razão da execução parcial do objeto do convênio 3211/2001,
ACORDAM os Ministros do Tribunal de Contas da União, reunidos em sessão da Primeira Câmara, diante das razões expostas pelo relator, em:
9.1. acolher as alegações de defesa de Francisco Rodrigues de Sousa;
9.2. julgar regulares com ressalva as contas de Francisco Rodrigues de Sousa e dar-lhe quitação, com fundamento nos arts. 1º, inciso I,16, inciso II, 18 e 23, inciso II, da Lei 8.443/1992;
9.3. enviar cópia deste acórdão à Funasa e ao responsável.

Tomada de Contas Especial instaurada em razão da execução parcial do objeto do Convênio n° 3.211/2001, celebrado com a Prefeitura Municipal de Timon/MA, tendo por objeto "a execução de sistema de abastecimento de água".

Primeira Câmara

Prefeitura Municipal de Timon - MA.

3. Interessados/Responsáveis:
3.1. Interessado: Fundação Nacional de Saúde (26.989.350/0001-16)
3.2. Responsável: Francisco Rodrigues de Sousa (XXX.575.893-XX).

13.1. Ministros presentes: Benjamin Zymler (na Presidência), Walton Alencar Rodrigues (Relator) e Vital do Rêgo.
13.2. Ministro-Substituto convocado: Augusto Sherman Cavalcanti.
13.3. Ministro-Substituto presente: Weder de Oliveira.

WALTON ALENCAR RODRIGUES

Adoto, como Relatório, a instrução do Auditor (peça 37) , que contou com a anuência do corpo diretivo da unidade técnica (peças 38 e 39) , bem como do Ministério Público junto ao TCU:
 "1.	Trata-se de TCE instaurada pela Fundação Nacional de Saúde (FUNASA) em desfavor do Sr. Francisco Rodrigues de Sousa, Ex-Prefeito Municipal de Timon/MA, em razão da execução parcial do objeto do convênio n. 3211/2001 (peça 1, p. 27-41) , celebrado em 31/12/2001 com a Prefeitura Municipal de Timon/MA, cujo objeto era "a execução de sistema de abastecimento de água", em conformidade com o Plano de Trabalho. 
2.	As ações previam, em síntese, a instalação de 4 (quatro) poços tubulares profundos de 120 metros, além de complementos hidráulicos e elétricos, 2 (dois) reservatórios de concreto armado de 800.000 litros, 1.450 m de adutora de PVC, 38.163 m de PVC e 4.634 ligações domiciliares, com o objetivo de reduzir o atual índice de mortalidade na zona rural do município, principalmente a infantil.
HISTÓRICO 
3.	O convênio foi firmado pelo valor de R$ 2.040.824,02 (peça 1, p. 33) , sendo R$ 2.000.000,00 à conta da concedente e R$ 40.824,02 à conta da convenente (contrapartida) . A vigência foi fixada de 31/12/2001 a 21/2/2004, segundo a cláusula nona do convênio (peça 1, p.37) , conjugada ao primeiro termo "de officio" de prorrogação de vigência (peça 1, p.115) . Os recursos federais foram liberados conforme tabela a seguir (peça 3, p. 225) :	
	Documento
	Data
	Valor (R$) 

	2002OB006733
	14/06/2002
	666.666,66

	2002OB009860
	22/08/2002
	666.666,66

	2002OB014237
	23/12/2002
	666.666,68

	Total
	2.000.000,00

4.	A prestação de contas foi apresentada em 19/4/2004, por meio do Ofício n. 31 (peça 1, p. 259-394 e peça 2, p. 2- 248) , sendo que, após visita realizada de 27/7 a 28/7/2004 (peça 2, p. 334-336) e análise da documentação, a FUNASA consignou no Parecer Técnico Final de 6/12/2005 (peça 2, p. 338-340) a existência de impropriedades, bem como a não realização de parte das obras (12,13 %) , imputando ao responsável débito no valor de R$ 244.763,65. 
5.	O Parecer Financeiro n. 091/2005 (peça 2, p. 344-346) registrou que os recursos disponíveis totalizaram R$ 2.061.798,88, incluindo rendimentos no valor de R$ 21.157,19, com a dedução do saldo final de R$ 182,33. Foi apontada a ausência de identificação do convênio em uma das notas fiscais, além da aplicação de recursos do Programa de Educação em Saúde e Mobilização Social - PESMS na execução da obra, e a não execução total do objeto pactuado. Há registro da solicitação, pelo município, de mudança na instalação dos hidrômetros do Bairro Cidade Nova para o centro da cidade, em razão do alto percentual de vandalismo e inadimplência no local contemplado, entretanto, o pleito foi indeferido pela FUNASA, por ter sido apresentado fora do prazo. 
6.	Foram enviadas as notificações n. 2256/2005 (peça 2, p. 350) , 082/2006 (peça 2, p. 364) , 001/2007 (peça 2, p. 388) e 002/2008 (peça 3, p. 14) , ao município de Timon/MA e ao Ex-Prefeito Municipal, em face do valor devido, tendo encaminhado o gestor justificativas em 6/5/2008, mediante expediente à peça 3, p. 22-86, permanecendo o município silente. 
7.	Em reanálise, a FUNASA relatou que o Plano de Trabalho original (peça 1, p. 7-11) foi alterado com autorização da DIESP/SUEST-MA, contemplando (peça 2, p. 170-193) dois setores (Bairro Cidade Nova - Setor I e Bairro Cidade Nova - Setor II) , sem alterar as metas e etapas, mantendo o objeto do convênio e o orçamento das obras (peça 3, p. 178-184) . Com relação à defesa do Ex-Prefeito, a Fundação (peça 3, p. 178-184) concluiu que as pendências levantadas eram relevantes, entretanto, não impactavam negativamente o objeto do convênio e o resultado esperado, ressalvando que os recursos recebidos não foram totalmente aplicados nas obras. 
8.		No Relatório de Tomada de Contas Especial 01/2014 (peça 3, p. 208-216) , os fatos estão circunstanciados, atribuindo-se responsabilidade ao Sr. Francisco Rodrigues de Sousa (gestão 2001-2004) , por dano ao erário pelo valor original de R$ 244.763,65, conforme peça 3, p. 210, em razão da execução parcial do objeto pactuado. 	O Relatório de Auditoria da CGU fez as mesmas conclusões (peça 3, p. 243) . Na sequencia, o Certificado de Auditoria e o Parecer do Dirigente 1809/2014 opinaram pela irregularidade das contas (peça 3, p. 246-247) , atestando o Ministro da Saúde o conhecimento das conclusões (peça 3, p. 248) . 
9.	Em análise preliminar (peça 6) , a SECEX/MG propôs a realização de diligência, solicitando à Caixa Econômica Federal extratos bancários, cópia dos cheques emitidos, documentos de saques e transferências, com a identificação dos beneficiários e prepostos que autorizaram a movimentação, e demonstração dos rendimentos auferidos. Em resposta, a Caixa encaminhou os documentos à peça 14, esclarecendo que a cópia dos cheques não foi enviada, visto que os documentos foram expurgados e incinerados.
10.	Em nova instrução à peça 18, a Unidade Técnica consignou que as informações dos extratos e os comprovantes de despesas, em especial as notas fiscais emitidas pelas contratadas (executora das obras e fornecedora de hidrômetros) , confirmaram as despesas constantes da relação de pagamentos, existindo pequenos equívocos que poderiam ser acatados, concluindo que a impugnação de despesas se referia a divergências nas medições e ao não acatamento dos gastos com a aquisição de hidrômetros, os quais não foram instalados, resultando em glosa de 12,13% sobre o total aplicado.
11.	Apurou a Unidade Técnica que o Relatório de Execução Físico-Financeira (peça 2, p. 334-336) consignou um gasto de R$ 1.773.838,16, restando como débito a quantia de R$ 244.763,65, devendo ser acrescido ao débito o valor de R$ 21.157,19, decorrente de aplicações no mercado financeiro, e subtraído o valor de R$ 182,33, referente ao saldo final do ajuste, considerando como data inicial do débito a data da última ordem bancária (26/12/2012) . Entendeu a SECEX/MG que a responsabilização do gestor municipal deveria se limitar à fração não concretizada do objeto do convênio, quando a parte realizada, de alguma forma, implicar em benefício para a comunidade, ou mesmo, o alcance dos objetivos, o que foi constatado consoante o Parecer Técnico Final (peça 2, p. 260) .
EXAME TÉCNICO
12.	Em cumprimento ao Despacho do Diretor, conforme delegação de competência conferida pelo Relator, Ministro Walton Alencar (Portaria-MIN-WAR 1, de 10/7/2014) , e subdelegação concedida pelo Secretário da Secex/MG (Portaria-SECEX/MG 19, de 1º/7/2015) , foi efetuada a citação do responsável, segundo o Ofício 0014/2018-TCU/SECEX-MG, de 5/1/2018 (peça 22) . 
13.	Às peças 34-36, consta a defesa apresentada pelo Sr. Francisco Rodrigues de Sousa, Ex-Prefeito Municipal de Timon/MA, passando-se, a seguir, à síntese dos argumentos e respectiva análise:
Alegações de defesa apresentadas pelo Sr. Francisco Rodrigues de Sousa, Ex-Prefeito Municipal de Timon/MA.
Alteração do Plano de Trabalho autorizada pela FUNASA - substituição de 1 (um) reservatório por 2 (dois) com maior capacidade - não alteração do objeto e do valor pactuado. Ausência do plano de trabalho original nos autos - diferença a maior que compensa o débito (peça 34, p.2-4) . 
14.	De início, o responsável discorreu sobre a alteração ocorrida no Plano de Trabalho, com respaldo na cláusula nona, subcláusula primeira do convênio, sendo recomendado pela FUNASA o seccionamento em dois sistemas. O argumento é de que haveria no projeto apenas 1 (um) reservatório de 1.000 m3, e que o mesmo não seria suficiente, eis que iria impor pressão fora das normas, podendo causar danos à rede, optando-se por 2 (dois) reservatórios de 800 m3, sendo dividido o projeto em dois setores. 
15.	Desta forma, promoveu-se a adequação técnica junto à empresa contratada, de forma a não modificar o objeto do convênio, mantendo-se o valor pactuado e empenhado. Com a mudança, que representou aumento de 60% na capacidade de reserva, fatalmente alguns itens foram modificados, porém, tudo ocorreu com anuência da concedente, sendo geradas novas planilhas em face das adequações técnicas, de modo a alcançar os objetivos propostos, mantendo-se o valor do convênio. 
16.	Salientou o ex-gestor que o plano de trabalho original, que serviu de base para a aprovação e assinatura do convênio, contemplando o reservatório de 1.000 m3 e três poços tubulares, além de itens complementares, não foi anexado aos autos, e que o plano de trabalho existente, apesar de datado de 28/11/2001, é resultante de adaptações técnicas sugeridas pelo representante da concedente, Engenheiro Inaldo S. Santos, depois da contratação da obra pelo Município (contratante) com a empresa Marca Engenharia (contratada) , formalizada em termo aditivo de 21/6/2002 e parecer jurídico. 
17.	A partir dessa data passou a valer o novo plano de trabalho, que substituiu o reservatório de 1.000 m3, orçado em R$ 288.690,00 (preço da empresa vencedora) por dois reservatórios de 800 m3, orçados em R$ 268.696,57 cada (preço da planilha que gerou o termo aditivo) , sendo R$ 537.393,14 o custo dos dois. Por conseguinte, houve uma diferença a maior de R$ 248.703,14, que teria que ser subtraída de outros itens para manter o valor original do convênio, ou seja, os itens sofreriam variação para mais ou para menos, inclusive em quantidade, em função das modificações técnicas. Desta forma, resta demonstrado que a diferença nos reservatórios (R$ 248.703,14) supera a devolução imputada ao suplicante (R$ 244.763,65) . 
Análise
18.	De fato, o contrato celebrado em 3/5/2002 entre a Prefeitura Municipal de Timon/MA e a empresa Marca Engenharia (peça 1, p.63-73) previa a execução de apenas 1 (um) reservatório de água de 1.000 m3, tendo a Prefeitura, com aval da FUNASA, alterado o Plano de Trabalho do convênio para 2 (dois) reservatórios de água de 800 m3 cada. O valor total do contrato, no entanto, permaneceu em R$ 2.032.240,00, tendo sido reduzida a quantidade a executar de outros itens. 
19.	À peça 35, p.36-38, como à peça 2, p.28-32, constam observações da empresa contratada, inclusive, quanto a estas alterações realizadas no convênio, aumentando a reserva de água em 60%. Reparou a empresa que um dos reservatórios, mesmo depois de ter sua localização definida, próximo de uma espécie de campo de futebol de poeira, foi deslocado para fora dos limites do bairro Cidade Nova, em um ponto divisor de águas bem alto, acarretando aumento da adução de recalque e, principalmente, da distribuição com diâmetros em 300 e 250 mm. Para compensar, o número de ligações previsto caiu de mais de 7 mil para pouco menos de 3 mil, o que em termos de planilha fez o preço final se manter o mesmo do contrato. 
20.	A empresa também se queixou que a rede de distribuição com diâmetro de 50 mm, onde teria maior rentabilidade, e que estava na planilha original com pouco menos de 29 mil metros, baixou para pouco mais de 22 mil metros, sendo que as ligações domiciliares foram reduzidas drasticamente, quando outros itens da planilha original que estavam apertados em preço foram aumentados em seus quantitativos.
21.	Segundo a contratada, não havia previsão de material pedregoso de 2ª categoria no plano de trabalho, o que foi incluído, sendo obrigada a fazer a abertura de ruas que só existiam em plantas, mas não existiam no local. Com isso, os custos aumentaram, porém, se não houvesse executado o que foi determinado, as obras ficariam inacabadas. Discorreu a empresa, ao final de sua exposição, sobre atrasos do fiscal da FUNASA para atestar a aplicação dos recursos, o que quase levou à paralisação das obras, havendo custos adicionais de mão de obra, materiais e serviços. Mesmo com a solicitação de medição e um pedido de aditivo pelos serviços adicionais realizados, somente no mês de março do ano seguinte é que foi concluída a medição da rede, não tendo sido celebrado qualquer termo aditivo para repor os custos. 
22.	Em sua defesa, o responsável alega que a troca do reservatório de 1.000 m3, orçado em R$ 288.690,00, por dois reservatórios de 800 m3, orçados em R$ 268.696,57 cada, totalizando R$ 537.393,14, gerou diferença suficiente para cobrir a devolução de recursos (R$ 244.763,65) . É preciso ressaltar, no entanto, que os custos dos novos reservatórios foram considerados no cálculo da inexecução de 12,13%, não sendo eles que determinaram a diferença de execução. No caso, considera-se que a diferença a menor na execução foi proveniente, principalmente, da não execução de outros itens, como por exemplo, as ligações domiciliares. Consta nas planilhas apresentadas que a maioria das alterações do Plano de Trabalho, justificadas à peça 35, p.2 e 12, resultou na diminuição de custos, porém, a rede de distribuição foi aumentada, por aparecimento de novas ruas (invasão de terra) . Por outra via, a compra de hidrômetros não foi computada pela FUNASA.  
23.	Nas planilhas apresentadas, observa-se que a diferença apurada pela FUNASA (R$ 244.763,65) não é reconhecida pelo ex-gestor, que demonstra detalhadamente, mediante outras planilhas à peça 35, p.2-19, inclusive comparativas, os valores executados pela Prefeitura, em um total de R$ 2.033.932,11, próximo ao valor do contrato (R$ 2.032.240,00) , existindo, em sua versão, uma diferença a maior (e não a menor) na execução de R$ 1.692,11. Ao analisar as planilhas, constata-se que as medições da FUNASA divergem em determinados itens das medições apresentadas pelo gestor, verificando-se a execução de 14.806 metros na rede de distribuição do sistema 1, ao invés de 11.434 metros apurado pela Fundação, tendo-se incorrido em gastos maiores nas adutoras, reservatórios e ligações prediais nos dois sistemas, em relação às informações colhidas pela FUNASA. Há que se computar, ainda, que a Fundação não apresenta no cálculo do débito nenhuma informação sobre a compra dos hidrômetros (R$ 89.427,69) , que foi paga com recursos do ajuste a outra empresa contratada.
24.	Segundo o apurado na peça de defesa, há justificativas quanto às alterações efetuadas, todas com aval da FUNASA, o que demandou os serviços adicionais realizados. De uma forma ou de outra, vislumbra-se que a execução do pacto, ao final, findou por atender às necessidades da comunidade, constatando-se em fotografias, relatórios e pareceres, a funcionalidade do sistema de abastecimento de água, opinando-se nesta instrução que não se deve prosseguir na responsabilização individual, uma vez atingidas as finalidades e metas, ainda mais quando não há indícios ou evidências de locupletamento, má-fé, desvio ou malversação de recursos. 
25.	De fato, os aumentos de custos decorrentes de modificações e serviços foram comprovados nas planilhas apresentadas pelo gestor, verificando-se nas justificativas apresentadas à peça 35, p. 2 e 12, provas de que houve um serviço executado pela contratada maior do que o medido pela FUNASA. É de se concluir, pois, que embora não se tenha nos autos uma demonstração clara da execução física, como, por exemplo, laudos ou plantas das redes de distribuição executadas, também não se evidencia com detalhes a execução a menor constatada pela FUNASA, tratando-se a área objeto da política pública uma região de invasão de terras, havendo necessidade de oferta de uma rede de distribuição de água potável, de modo a diminuir os riscos de doenças à população. 
26.	A própria contratada relatou diversas dificuldades na demanda, como se verifica à peça 35, p.36-38, eis que, à medida que os serviços eram executados, novas ruas eram abertas, havendo alterações necessárias, verificando-se, ao final, que os pagamentos foram realizados, devendo ser acatadas as considerações do Ex-Prefeito, de modo a eximir-lhe do débito. É importante salientar que o valor federal disponibilizado no ajuste não foi de apenas R$ 2.000.000,00, como previsto no convênio, existindo rendimentos financeiros auferidos de R$ 21.157,19. Em relação à contrapartida de R$ 40.824,02, registrou-se que foram utilizados recursos do município, tanto que a FUNASA observou no Parecer Financeiro n. 091/2005 (peça 2, p. 344-346) um total pago de R$ 2.061.798,88, incluídos recursos do Programa de Educação em Saúde e Mobilização Social - PESMS como contrapartida. 
27.	Ao se vislumbrar os documentos de prestação de contas, principalmente a Relação de Pagamentos (peça 1, p.263) , verifica-se que a Prefeitura pagou, de fato, R$ 2.061.798,88, sendo R$ 89.427,69, entretanto, destinado à empresa Invensys Metering Systems, pela aquisição de hidrômetros, que, ao final, não foram instalados, por alertas da companhia de saneamento local de vandalismo e inadimplência.  O valor recebido pela contratada para as obras de R$ 1.972.371,19, então, foi de cerca de R$ 60 mil a menos do que previa o contrato, verificando-se nos autos a solicitação para aditivos de valor, que não findaram acolhidos (peça 2, p.28-32) .
28.	Diante do exposto, avista-se que a execução financeira de R$ 1.972.371,19 foi regular e além do que apontou a FUNASA na medição física (R$ 1.773.838,16) , mesmo com a execução a menor de determinados itens, havendo em outros, execução a maior. Saliente-se que a SECEX/MG, em confronto minucioso entre as informações oriundas dos extratos e dos comprovantes de despesas, em especial as notas fiscais emitidas pelas contratadas (executora das obras e fornecedora de hidrômetros) , apontou à peça 18 que a totalidade das despesas informadas no relatório de pagamentos foi confirmada, com pequenas exceções atribuídas a equívocos. Destacou a Unidade Técnica, por outra via, que o Parecer Técnico Final da FUNASA (peça 2, p. 260) reconheceu que "O sistema está funcionando, portanto, as etapas não executadas, tecnicamente não comprometem o funcionamento do mesmo (...) . 
Fiscalização da obra pela FUNASA, com prestações de contas e pareceres demonstrando a execução regular, com benefício à comunidade. Conclusão da obra no prazo (peça 34, p.4-5 e 9-10) .
29.	Registra-se, mais uma vez, que a obra foi concluída dentro do prazo prorrogado por aditivo, sob o acompanhamento da concedente e da convenente, seguindo rigorosamente o plano de trabalho modificado, com festa de inauguração e elogios do Sr. Inaldo, entrando em funcionamento imediatamente e na sua plenitude, servindo toda a população do bairro, mudando por completo a vida de milhares de pessoas, o que comprovou sua boa execução. À época, dado o estado de pobreza daquela gente, o Município passou a cobrar uma taxa social de seis reais por mês, por um bom período. Como a prestação de contas havia sido enviada quatro anos atrás e o sistema de abastecimento d'água se encontrava funcionando a todo vapor, sem se falar em notificação, era de se supor que a mesma tinha sido acatada. 
30.	Discorre a parte que a obra foi iniciada e todas as suas etapas foram sistematicamente fiscalizadas pela equipe técnica da FUNASA, quase sempre sob a coordenação do Engenheiro Inaldo, que ao longo de todo o período de execução emitiu vários pareceres confirmando o bom andamento, servindo os mesmos de base para a liberação dos recursos, feita em três parcelas, cada uma antecedida da aprovação da prestação de contas da parcela anterior. 
31.	A rigor, portanto, restou apenas a última parcela pendente de aprovação, sendo que a mesma teve um atraso substancial na sua liberação, que ensejou aditivo de prazo na vigência do convênio. Concluída a obra, foi apresentada a prestação de contas dentro do prazo legal, mais precisamente em 19/4/2004, sendo que em 26/5/2004, ainda sob a coordenação do Engenheiro Inaldo, foi realizada uma visita técnica final, que originou um relatório atestando que a obra foi executada dentro do previsto e servindo plenamente à comunidade. 
Análise
32.	A obra foi fiscalizada pela FUNASA, e, de fato, o convênio sofreu aditivo de prazo, reconhecendo-se, de ofício, o atraso. A partir do Parecer Técnico Final de 6/12/2005 (peça 2, p. 338-340) e do Parecer Financeiro n. 091/2005 (peça 2, p. 344-346) , que apuraram diferença na execução de 12,13 %, é que se imputou débito ao responsável no valor de R$ 244.763,65, entretanto, à vista de melhor análise, consoante as justificativas da parte, existindo provas de obras executadas a mais, e aumento de custos, não se conjuga do entendimento de irregularidades e imputação de débito. 
33.	Como se delineou na análise anterior, alguns itens foram executados em valores além do medido pela FUNASA, em que pese não existir uma aparente autorização, não considerando a Fundação os reflexos da mudança nos reservatórios, inclusive de local, com aumento na rede de distribuição e as ligações prediais. Desta forma, acatam-se as alegações no sentido de não se exigir mais do responsável a diferença de execução registrada pela FUNASA, no entanto, faz-se ressalva em relação à forma como foi conduzida a execução, sem a comunicação prévia à FUNASA de outras alterações.
Não recebimento de pareceres com discrepância de valores - Impossibilidade de esclarecimentos. Mudança na gestão municipal a partir de 2005 e não manifestação da sucessora, inimiga política do responsável, e não comunicação ao responsável, que só foi comunicado em 2008. Obtenção dos documentos somente em 2018, por ocasião da notificação pelo TCU (peça 34, p. 5-6) .
34.	Discorre a parte que foi consignada uma discrepância entre o previsto e o executado, sem maiores detalhamentos e sem constar uma planilha resumo dos custos decorrentes, chegando ao percentual de execução de 86,49%, fato este que poderia ter enfrentado com os devidos esclarecimentos, frente ao que foi efetivamente executado na prática, com a modificação do pactuado e aceitação da concedente. 
35.	Em 24/11/2004, foi emitido outro Parecer Técnico repetindo a posição anterior, sem, no entanto submeter ao responsável, ainda no exercício do mandato, que, com certeza teria sanado/esclarecido todas as pendências alegadas, haja vista que com a cópia do processo arquivada na Prefeitura, com toda obra ainda muito viva na memória de todos, e o sistema funcionando sem nenhum problema, seria fácil justificar os questionamentos. 
36.	Em 1/1/2005 a Administração Municipal mudou de gestor, assumindo uma inimiga política voraz do Ex Prefeito e responsável pela execução do convênio. Em 7/1/2005 a FUNASA encaminhou à então Prefeita e sucessora, Senhora Socorro Waquim, cópia do Parecer 002/2005, solicitando providências saneadoras, sem no entanto notificar o ex gestor, não se manifestando a gestora. 
37.	Em 19/12/2005, a FUNASA notificou novamente à gestora, comunicando pendência na prestação de contas, no entanto, mais uma vez não houve a notificação do Ex-Prefeito, não se manifestando, mais uma vez, a gestora. Em 11/1/2006, outra notificação foi enviada à gestora, desta vez comunicando ausência de manifestação das notificações a ela enviadas, novamente sem notificar o ex-gestor. Além de não se manifestar, a Prefeita preferiu entrar na Justiça com pedido de ressarcimento ao município, mesmo sem ser parte legítima para fazê-lo. 
38.	Destaque-se que somente em 26/11/2007 foi encaminhada notificação ao Ex-Prefeito Francisco Rodrigues de Sousa, responsável pela execução do convênio, informando irregularidades na prestação de contas e dando prazo para regularização, notificação que não chegou até o destinatário. Em 21/1/2008 houve o envio de uma nova notificação, informando que não obtendo resposta, o processo seria encaminhado à auditoria interna, desta vez recebida pelo ex-gestor em 8/2/2008.
39.	A notificação recebida no dia 8/2/2008 foi uma desagradável surpresa para o ex-gestor, que foi impedido de se defender, posto que não tinha a documentação correspondente, sem falar que a Prefeita sucessora, à época, negou-se a fornecer cópia do processo, alegando que aquela documentação não se encontrava no arquivo, só se conseguindo a mesma no último dia 12/2/2018, em plena segunda feira de carnaval, depois de intensas buscas, após o recebimento da notificação de TCE, em força tarefa autorizada pela atual gestão, representada pela diretora do arquivo, com todas as peças que deram origem à execução do convênio, fundamentais para substanciar todos os esclarecimentos e formatar a defesa, cujo acatamento é questão de justiça. 
40.	Cumpre destacar que à época o ex-gestor apelou para a própria FUNASA, solicitando cópias do processo em andamento, no que foi atendido naquilo que ela dispunha e solicitou prazo para apresentar manifestação, no que também foi atendido, apresentando defesa em 8/5/2008, sem maiores detalhamentos por não dispor da cópia do processo, e sem manifestação da concedente, eis que dez anos depois, foi notificado pelo TCU para tomar conhecimento e se manifestar sobre a TCE ora enfrentada, com as dificuldades impostas pelo tempo. 
Análise
41.	De fato, não consta a notificação do responsável logo após a emissão dos Pareceres da FUNASA em 2005, sendo enviadas notificações somente aos sucessores, como as notificações n. 2256/2005 (peça 2, p. 350) , 082/2006 (peça 2, p. 364) e 001/2007 (peça 2, p. 388) . No ano de 2008 foi enviada a notificação n. 002/2008 (peça 3, p. 14) ao município de Timon/MA e ao Ex-Prefeito Municipal, em face do valor devido, tendo encaminhado o gestor justificativas em 6/5/2008, consoante expediente à peça 3, p. 22-86, permanecendo o município silente. 
42.	No caso, existiu, de fato, o lapso temporal alegado, eis que somente em 2014 é que foi elaborado o Relatório de TCE e apenas em 2018 foi citado o responsável. Neste ponto, pode-se considerar certo prejuízo à defesa, embora com ressalvas, eis que não havia ainda decorrido 10 (dez) anos dos fatos em 2008, quando foi chamado a esclarecer os fatos pelo tomador de contas, não se acolhendo tese de prejuízo ao contraditório antes deste prazo (Acórdão 761/2011-TCU-Segunda Câmara, Acórdão 67/2014-TCU-Plenário) . 
Não ocorrência de desvio ou emprego irregular de verba pública. Cumprimento das obrigações. Não existência de malversação de recursos públicos, desvio, fraude ou locupletamento. Não existência de dolo ou culpa (peça 34, p. 8-10) -. 
43.	Segundo a parte, existem divergências nas colunas de serviços previstos no Relatório da FUNASA e Serviços Previstos no contrato (o que retrata efetivamente tudo que foi contratado) , e divergências entre a planilha que gerou o relatório final e as planilhas da obra, tanto em quantitativos, como em preços e serviços realizados, pois foi uma obra executada e concluída com várias adaptações, visto que, além da mudança do projeto, à medida que avançavam os serviços da rede d'água, aumentava a velocidade da ocupação dos espaços até então não ocupados, e a consequente pressão por extensão da rede e novas ligações, em parte atendidos, com anuência da FUNASA. 
44.	Caberia, portanto, ao Engenheiro Fiscal da concedente levar em conta todas as complicações impostas pelo conjunto da obra e produzir um relatório compatível, sob pena de estar, a partir de seu parecer final, sugerindo injustamente a condenação do um gestor que se debruçou sobre a obra em todas as suas etapas, inclusive exigindo pequenos serviços adicionais no sentido de aprimorar o sistema e o entregar em pleno funcionamento, servindo até hoje, 16 anos depois, àquela comunidade que conta hoje com 01 escola de nível médio, 02 creches, 06 escolas de ensino fundamental, sendo uma escola militar do corpo de bombeiros, 2 unidades básicas de saúde, 1 CRAS e um CREAS. Com mais de 60% das ruas pavimentadas, é hoje um dos maiores bairros da cidade, onde residem, segundo o cadastro único, 6.283 famílias. É hoje um bairro que supera em população, 121 dos 217 municípios do Maranhão. 
45.	Por fim, para retratar o que foi exatamente a execução da obra, apresenta a parte minucioso relatório técnico, com as justificativas item por item, que espera esclarecer de vez a correta aplicação dos recursos e os objetivos alcançados. Vale registrar que o citado sistema de abastecimento, devidamente inaugurado, diga-se com a presença de representantes da própria FUNASA, nunca apresentou nenhum problema de ordem técnica, servindo até hoje a uma comunidade de aproximadamente 20 mil habitantes, uma das mais pobres da cidade, o que demonstra o seu grandioso alcance social. 
46.	Destaca-se que o Relatório Final apresentado pela Polícia Federal (peça 35, p.26-29) recomenda o arquivamento do Inquérito Policial aberto com o objetivo de apurar eventuais crimes durante a execução do convênio, inferindo-se que aquela autoridade, após exaustiva apuração, não detectou a apropriação de recursos públicos por parte do ex-gestor ou desvio em favor de outrem. Com base na assertiva acima, verifica-se que a execução do convênio transcorreu na mais absoluta regularidade, com o acompanhamento da própria FUNASA, que inclusive se fez presente na inauguração da obra, não indicando nenhuma anomalia que pudesse comprometer a boa aplicação dos recursos. 
47.	Apresentam-se em anexos diversos documentos como provas, fotografias, relatórios e pareceres da FUNASA, atestando a realização de adaptações/alterações ao projeto original, e autorizando a instalação dos hidrômetros no centro da cidade, além de relatório confeccionado por profissional da engenharia, apresentando todos os detalhes físicos da obra (aspectos de engenharia e parte financeira) , verificando-se que todos os recursos gastos correspondem à realidade dos serviços, fruto de adaptações empreendidas pelo município, com concordância da própria FUNASA. De outra forma, alega a parte que o Relatório Final da FUNASA não levou em conta tais adaptações e seu alcance técnico e financeiro, daí a discrepância de valores ali apresentados, existindo nos autos relatório de visita técnica final, que declara que os dois sistemas estão em funcionamento e atendendo bem as comunidades.
48.	Considera-se, também, a inexistência de desvio ou emprego irregular de verba pública, sendo que, para a configuração de tal conduta é necessário que o responsável aplique a verba em finalidade diversa da prevista no orçamento, o que não ocorreu. A luz dos documentos existentes, o suplicante cumpriu à risca as obrigações, deslanchando o correto processo licitatório e a contratação da firma vencedora, efetivando os respectivos pagamentos, sendo que a própria FUNASA atestou, em visita técnica que o sistema de abastecimento de água funcionava perfeitamente e que atendia as comunidades beneficiadas, sem falar que pequenas impropriedades não eram relevantes e que tampouco comprometiam o seu objetivo. Cita a parte que a FUNASA, em nenhum momento, questionou malversação ou desvio dos recursos do convênio, tendo inclusive atestado o seu funcionamento e se feito presente na inauguração do sistema, constatando que os objetivos pactuados foram atingidos e os recursos foram utilizados na sua plenitude, não cogitando de malversação ou desvio da verba repassada pelo Governo Federal. 
49.	Cita a parte decisões do TCU, em especial no Acórdão 1562/2011-TCU-Segunda Câmara, TC Processo 006.889/2008-3, Relator Ministro JOSÉ JORGE, com descaracterização do débito, face os recursos terem sido utilizados nos fins pactuados, e no Acórdão 2487/2007, TC Processo 021.273/2005-0, Relator Ministro GUILHERME PALMEIRA, de mesmo teor. 
50.	Como registrado, a própria FUNASA, ao tempo em que descreve a execução parcial do convênio, também deixa claro que os recursos foram integralmente aplicados na execução e que os objetivos foram plenamente alcançados, tanto é verdade que até hoje (2018) atende a uma população de 25 mil habitantes, sem nenhum sobressalto, defeito ou avaria. Ademais, também não foi constatada fraude, desvio ou locupletamento por parte do ex-gestor, situações que por si só conduzem à aprovação das Contas, conforme entendimento do Tribunal (TCU - Acórdão 94/94 - Segunda Câmara - Ata 14/94 Processo n° TC 624.028/92-5. Prefeitura Municipal de Baraúna/RN. Relator: Auditor Lincoln Magalhães da Rocha. Unidade Técnica: SECEX/RN) . 
51.	A título de ilustração, há de se considerar que este Colendo Tribunal de Contas, assim como os diversos órgãos da Administração Federal, vêm aprovando sistematicamente prestações de contas até mesmo diante do não emprego da contrapartida em face de convênio federal. A razão de ser para tal medida reside no alcance das finalidades pretendidas, no fato de inexistir prejuízos ao erário, assim como inexistência de dolo ou culpa por parte dos responsáveis. Para melhor entendimento do alegado, citam-se decisões a respeito do assunto, com contas regulares, como no TC 675.247/96-9, Acórdão 68/1997-TCU-Primeira Câmara, Rei. Min. Humberto Guimarães Souto. 
Análise
52.	De fato, não se verifica nos autos a ocorrência de desvio ou emprego irregular de verba pública, existindo o cumprimento das obrigações, embora de maneira diversa, eis que houve alterações no projeto, como discorrido, autorizadas pela FUNASA. Também não se verifica malversação de recursos públicos, desvio, fraude ou locupletamento, não se concluindo por dolo ou culpa do gestor. Reconheceu a FUNASA a funcionalidade da obra em seus relatórios e pareceres, tendo sido executado o sistema de abastecimento de água de modo a beneficiar a população. De outro modo, as análises da Fundação não pautaram corretamente os serviços adicionais realizados, principalmente as mudanças desencadeadas pela alteração nos reservatórios (de lugar e de capacidade) , com aumento de custos nas redes de distribuição, por abertura de novas ruas, face às invasões continuadas, observando-se que o pagamento realizado pelos hidrômetros não foi considerado pela FUNASA. De outro modo, considera-se que não houve conduta reprovável do gestor, evidenciando-se a boa-fé, devendo ser acatadas as alegações.
Impossibilidade jurídica de instauração da TCE. Princípio da Economia Processual. Dispensa e Arquivamento da TCE. Princípio da razoabilidade e decisões judiciais (peça 34, p.11-18) 
53.	O convênio foi assinado no ano de 2001, verificando-se que o fato gerador dos questionamentos apresentados perfaz muito mais de uma década, não sendo mais permitido ao TCU instaurar TCE, uma vez extrapolado o prazo de dez anos para tal fim. Nessa linha de raciocínio, cita-se entendimento da Controladoria Geral da União, referendado por este Egrégio Tribunal de Contas, de que o processo de TCE não deve ser instaurado após transcorridos dez anos desde o fato gerador, sem prejuízo de apuração da responsabilidade daqueles que tiverem dado causa ao atraso, salvo por determinação em contrário do TCU, sendo que o fato gerador deve ser contado, nos casos de omissão no dever de prestar contas e da não comprovação da aplicação de recursos repassados, da data fixada para apresentação da prestação de contas, e nos demais casos, da data do evento, quando conhecida, ou da data de ciência do fato pela Administração.
54.	Ainda sobre o assunto, destaca a parte o princípio da economia processual, previsto no Regimento Interno do TCU, e a possibilidade de dispensa de elaboração do processo de TCE nas hipóteses em que ficar comprovada a ausência de má-fé e houver pronto ressarcimento do dano, conforme o disposto no § 5o do art. 148. Assim, na forma da legislação de base e de acordo com o entendimento desta Egrégia Corte, requer, preliminarmente, a dispensa e consequente arquivamento do presente processo de TCE. 
55.	Considera a parte, por oportuno, que a própria análise da FUNASA deixa claro que os objetivos do convênio foram atingidos e que não houve malversação dos recursos convênio, fatos que por si só levam à improcedência da Tomada de Contas Especial, devendo-se na espécie ser aplicado o princípio da razoabilidade. Citam-se decisões judiciais, alegando que inexistiu irregularidade nos procedimentos adotados pela administração do município no que tange a execução do convênio. Por outro lado, como demais repetido, não se evidencia em todo o processo qualquer malversação ou desvio de verba pública, bem como dolo ou má-fé do então Prefeito, considerando-se o emprego total dos recursos postos a sua disposição, não havendo como se imputar ao gestor qualquer penalidade. 
56.	Diante do exposto, requer a improcedência e consequente arquivamento do processo de TCE, considerando-se que os elementos apresentados na prestação de contas e outros coletados são suficientes para a análise da plena execução do convênio e sua consequente aprovação, sem falar que a própria FUNASA, em Laudo Técnico, declarou textualmente o alcance dos objetivos almejados. Protesta pela apresentação de novos elementos de defesa, inclusive sustentação oral, caso necessário ao esclarecimento de eventuais dúvidas, esperando deferimento.
Análise
57.	Não ocorreu nesta TCE a ausência de pressupostos de constituição e desenvolvimento. Em análise, considera-se que não houve transcurso de mais de dez anos desde o fato gerador, sem que tenha havido a notificação dos responsáveis pela autoridade administrativa federal (art. 6º, inciso II, c/c art. 19 da IN/TCU 71/2012, modificada pela IN/TCU 76/2016) , uma vez que os recursos foram transferidos em 2002 (peça 3, p.225) e o responsável foi notificado pela autoridade competente em 2008, tanto que apresentou defesa na fase interna da TCE (peça 3, p.22-86) .
58.	Apurou, ainda, a Unidade Técnica que o valor atualizado do débito (sem juros) em 1/1/2017 era superior a R$ 100.000,00, antes da citação, na forma estabelecida pelos arts. 6º Inciso I, e 19 da IN/TCU 71/2012, modificada pela IN/TCU 76/2016. Por este motivo, a TCE não foi arquivada por economia processual, prosseguindo na forma regimental para instrução e mérito. Os argumentos da parte não são válidos, todavia, verificou-se, ao final, a não ocorrência de dano ao erário, devendo as contas ser julgadas regulares com ressalvas.
CONCLUSÃO
59.	A partir dos elementos constantes dos autos, foi possível verificar a comprovação da boa e regular aplicação dos recursos federais do convênio n. 3.211/2001, em razão da execução integral do objeto pactuado entre a FUNASA e a Prefeitura Municipal de Timon/MA, conforme descrito em pareceres e relatórios elaborados pela FUNASA e analisado ao longo desta instrução, a partir de documentos apresentados pelo responsável. As alegações de defesa apresentadas, assim, elidem as irregularidades apontadas. No entanto, é necessário notar que algumas alterações foram feitas à revelia da própria Fundação, como o aumento nas redes de distribuição, por exemplo, realizadas por determinação da Prefeitura contratante, em face de novas invasões de terras, sem o aval da FUNASA, além do que a questão dos hidrômetros, que não findaram instalados pela empresa contratada, por problemas de vandalismo e inadimplência, e, sim, comprados pela administração, deveria ter sido remetida à melhor apreciação da Fundação. Dessa forma, considerando impropriedades formais na prestação de contas, sem dano ao erário, devem as contas do responsável ser julgadas regulares, dando-se-lhe quitação. 
PROPOSTA DE ENCAMINHAMENTO
20.	Diante do exposto, submetem-se os autos à consideração superior, propondo:
a)	 Acatar parcialmente as alegações de defesa do Sr. Francisco Rodrigues de Sousa, CPF XXX.575.893-XX, Ex-Prefeito do Município de Timon/MA;
b)	 julgar regulares com ressalvas, nos termos do arts. 1º, inciso I, e 16, inciso II, e 23, inciso II, da Lei 8.443/1992, c/c os arts. 1º, inciso I, 208 e 214, inciso II, do Regimento Interno, as contas do Sr. Francisco Rodrigues de Sousa, CPF XXX.575.893-XX, Ex-Prefeito do Município de Timon/MA, dando-se-lhe quitação;
c) enviar cópia do Acórdão que vier a ser proferido à Fundação Nacional de Saúde - FUNASA, e ao responsável, para ciência, informando que a presente deliberação, acompanhada do Relatório e do Voto que a fundamenta, está disponível para a consulta no endereço www.tcu.gov.br/acordaos, além de esclarecer que, caso requerido, o TCU poderá fornecer sem custos as correspondentes cópias, de forma impressa."

8.1. Joelson Gabriel de Brito Sousa (8.244/OAB-MA) e outros.

Procurador Marinus Eduardo De Vries Marsico.

TOMADA DE CONTAS ESPECIAL. CONVÊNIO. CITAÇÃO. EXECUÇÃO DO OBJETO, AINDA QUE COM ALTERAÇÕES. FUNCIONAMENTO DO SISTEMA DE ABASTECIMENTO DE ÁGUA EM BENEFÍCIO DAS COMUNIDADES. CONTAS REGULARES COM RESSALVA.

TOMADA DE CONTAS ESPECIAL (TCE)

Secretaria de Controle Externo de Tomada de Contas Especial (SecexTCE).

Trata-se de tomada de contas especial (TCE) instaurada pela Fundação Nacional de Saúde (Funasa) em desfavor de Francisco Rodrigues de Sousa, ex-prefeito de Timon/MA, em razão da execução parcial do objeto do convênio 3211/2001, cujo objeto era a construção de sistema de abastecimento de água naquela municipalidade. 
O convênio foi firmado pelo valor de R$ 2.040.824,02, sendo previstos R$ 2 milhões de recursos federais e R$ 40.824,02 à conta de contrapartida do município, com vigência de 31/12/2001 a 21/2/2004. Os recursos foram integralmente liberados em 3 parcelas iguais, nas datas de 14/6, 22/8 e 23/12 do ano de 2002.
A prestação de contas foi apresentada em 19/4/2004. Após visita realizada de 27/7 a 28/7/2004 e análise da documentação, em Parecer Técnico Final de 6/12/2005 (peça 2, p. 338-340) , a Funasa registrou a existência de impropriedades, bem como a não realização de parte das obras previstas (12,13 %) , imputando ao responsável débito no valor de R$ 244.763,65.
O Parecer Financeiro 091/2005 (peça 2, p. 344-346) registrou que os recursos disponíveis totalizaram R$ 2.061.798,88, incluindo rendimentos no valor de R$ 21.157,19, com a dedução do saldo final de R$ 182,33. Foi apontada a ausência de identificação do convênio em uma das notas fiscais, além da aplicação de recursos do Programa de Educação em Saúde e Mobilização Social (PESMS) na execução da obra, bem como a execução parcial do objeto pactuado. 
Foram enviadas as notificações 2256/2005 (peça 2, p. 350) , 082/2006 (peça 2, p. 364) , 001/2007 (peça 2, p. 388) e 002/2008 (peça 3, p. 14) , ao Município de Timon/MA e ao ex-Prefeito, em face do valor devido. O gestor encaminhou justificativas em 6/5/2008 (peça 3, p. 22-86) , enquanto o Município permaneceu silente.
Em reanálise, a Funasa relatou que o plano de trabalho original (peça 1, p. 7-11) foi alterado com autorização da DIESP/SUEST-MA (peça 2, p. 170-193) , em dois setores (Bairro Cidade Nova - Setor I e Bairro Cidade Nova - Setor II) , sem alterar as metas e etapas, mantendo o objeto do convênio e o orçamento das obras (peça 3, p. 178-184) . 
Com relação à defesa do ex-prefeito, a Fundação (peça 3, p. 178-184) concluiu que as pendências levantadas eram relevantes, entretanto, não impactavam negativamente o objeto do convênio e o resultado esperado, ressalvando que os recursos recebidos não foram totalmente aplicados nas obras. 
No Relatório de Tomada de Contas Especial 01/2014 (peça 3, p. 208-216) , os fatos estão circunstanciados, atribuindo-se responsabilidade a Francisco Rodrigues de Sousa (gestão 2001-2004) , por dano ao Erário pelo valor original de R$ 244.763,65, em razão da execução parcial do objeto pactuado. 
O Relatório de Auditoria da CGU apresenta as mesmas conclusões (peça 3, p. 243) . O Certificado de Auditoria e o Parecer do Dirigente 1809/2014 são pela irregularidade das contas (peça 3, p. 246-247) , com atestado do Ministro da Saúde sobre o conhecimento das conclusões à peça 3, p. 248. 
Na fase externa da TCE, a análise da unidade técnica (peça 18) foi no sentido de que os documentos relativos à execução financeira do convênio, obtidos junto à Caixa Econômica Federal, permitiam confirmar as despesas que constam da relação de pagamentos, existindo pequenos equívocos que poderiam ser acatados.
Após concluir que a impugnação de despesas pela Funasa se referia a divergências nas medições e ao não acatamento dos gastos com a aquisição de hidrômetros, que não foram instalados, a unidade técnica promoveu a citação do responsável, em 5/1/2018, para que apresentasse alegações de defesa quanto à inexecução de 12,13% dos valores recebidos.
Em sua defesa, o ex-prefeito apresenta os seguintes argumentos:
houve alteração do plano de trabalho, autorizada pela Funasa, que previu a substituição de um reservatório por dois, com maior capacidade, sem alteração do objeto e do valor pactuado (peça 34, p.2-4) ;
a fiscalização da obra pela Funasa, as prestações de contas e os pareceres demonstram a execução do objeto, a conclusão da obra no prazo e o benefício à comunidade (peça 34, p.4-5 e 9-10) ;
o responsável não recebeu pareceres com discrepância de valores, em decorrência da mudança na gestão municipal em 2005 e não manifestação de sua sucessora, inimiga política, o que o impossibilitou de prestar esclarecimentos, pois foi comunicado apenas em 2008. Conseguiu obter os documentos apenas em 2018, por ocasião da notificação pelo TCU (peça 34, p. 5-6) ;
não houve desvio ou emprego irregular de verba pública, tampouco houve dolo ou culpa (peça 34, p. 8-10) ; 
verifica-se no presente caso a impossibilidade jurídica de instauração da TCE que, segundo os princípios da economia processual e da razoabilidade, deveria ser arquivada (peça 34, p.11-18) .
Em que pese reconhecer a existência de impropriedades formais na prestação de contas, a unidade técnica acolhe as alegações de defesa apresentadas, por entender que o responsável logrou apresentar elementos que demonstram a execução integral do objeto pactuado. Diante da conclusão de que não houve dano ao Erário e da comprovação que as instalações de abastecimento de água estão operando, propõe que as contas do responsável sejam julgadas regulares com ressalvas.
Feito breve histórico dos fatos, passo a decidir.
Os documentos de prestação de contas, entre eles a relação de pagamentos efetuados (peça 1, p.263) , confirmam que o Município efetuou despesas no montante de R$ 2.061.798,88. Deste montante, foram pagos R$ 1.972.371,19 à Marca Engenharia, responsável pelas obras do sistema de abastecimento de água e R$ 89.427,69 à Invensys Metering Systems, relativos à aquisição de 2.631 hidrômetros.
Este último valor, referente aos hidrômetros, não foi computado pela Funasa porque eles não foram instalados. Segundo comunicação do Serviço Autônomo de Água e Esgoto de Timon (peça 34, p. 26) , os hidrômetros não foram instalados na área do sistema de abastecimento porque "levantamento do Serviço Social e de moradores revelam que o índice de vandalismo e destruição dos bens públicos, no bairro, por pessoas desocupadas é assustador". 
Assim, considerando que naquela área a inadimplência chegaria a 75% e que o sistema de abastecimento de água do Município de Timon era constituído por 33.029 ligações domiciliares, das quais apenas 754 possuem hidrômetros, faria mais sentido instalá-los no bairro Centro, em que a população tem melhor condição socioeconômica, o abastecimento é pleno e havia grande desperdício de água. Assim, o Município apresentou pedido, em 27/5/2004, para instalar os hidrômetros que estavam comprados em outro bairro da cidade.
A posição favorável ao pleito, dada em primeiro parecer técnico, de 9/8/2004 (peça 34, p. 36) , foi nos seguintes termos, apesar da ressalva de que a decisão final caberia ao chefe da Divisão de Engenharia de Saúde Pública (DIESP) : 
"Como acompanhamos este projeto desde a visita preliminar e conhecemos profundamente a realidade da população residente, concordamos plenamente com a exposição de motivos do Engenheiro Antônio Richard Fernandes França (fl. 277) ."
Em parecer técnico de 10/8/2005 (peça 34, p. 37-38) o Chefe da DIESP propõe ao Coordenador Regional da Funasa que o pleito seja atendido e que o Município apresente planos de instalação dos hidrômetros. Em 17/8 o Coordenador encaminha o pleito ao Departamento de Engenharia da Saúde Pública (DENSP) que, em parecer final de 10/10/2005 (peça 34, p. 39) nega o pedido, apesar de reconhecer que isso seria tecnicamente viável. 
A motivação para tal decisão foi o entendimento de que "apesar de não ser caracterizado a mudança do objeto, devem ser observados os trâmites administrativos cabíveis conforme a vigência do convênio constante às folhas 101, que se encerrou em 21/02/2004". Considerando tal parecer, o valor referente aos hidrômetros foi glosado na prestação de contas.
O valor recebido pela empresa contratada para as obras, R$ 1.972.371,19, é inferior em cerca de R$ 60 mil ao previsto em contrato, que em sua versão original previa apenas um sistema com reservatório de mil m3. Há nos autos solicitação da empresa para aditivos de valor (peça 2, p.28-32) , diante das seguintes justificativas:
aumento de 60% no volume dos reservatórios de água;
mudança do local dos reservatórios para local mais alto, que  acarretou aumento da adução de recalque e, principalmente, da distribuição com diâmetros em 300 e 250 mm. Para compensar, o número de ligações previsto caiu, para manter o mesmo valor do contrato;
abertura de ruas que só existiam em plantas, mas não existiam de fato;
atrasos da Funasa para atestar a aplicação dos recursos geraram custos adicionais de mão-de-obra, materiais e serviços.
A despeito destes elementos, o pedido não foi acolhido, pois as modificações contratuais previram redução de alguns itens para compensar o aumento de outros, com vistas a manter o valor global da avença. 
O Parecer Técnico Final da Funasa (peça 2, p. 260) consignou que "o sistema está funcionando, portanto, as etapas não executadas, tecnicamente não comprometem o funcionamento do mesmo (...) .
O Parecer Técnico Final da Funasa (peça 2, p. 260-261) , apresenta a seguinte lista para demonstrar a inexecução contratual de 12,13%, em que há itens executados em quantidades inferiores ao previsto em projeto, mas alguns itens em quantidades superiores:
"SETOR I
Das 4 bombas submersas (trifásica de 50 CV) previstas, foram adquiridas e implantada apenas 1 bomba de 20 CV;
Das 2 chaves compensadoras de 50 CV, foram adquiridas e instalada apenas 01 de 40 CV;
Dos 130 m de cabo trifásico (3 x 120 mm) foram adquiridos e instalados apenas 70 m;
Dos 100 m de tubo de FG, foram adquiridos e instalados apenas 70 m;
Das 52 luvas galvanizadas, foram adquiridas e instaladas apenas 26;
Dos 02 barriletes e conexões, foi adquirido e instalado apenas 01;
Das 02 montagens e testes foi feito apenas 01;
Das 02 subestações de 45 KVA previstas foi instalado 01 de 75 KVA;
Dos 270 m de adutora de 250 mm foram construídas 256 m de adutora de 150 mm;
Das 1.483 ligações prediais com hidrômetro foram construídas todas, porém, sem os hidrômetros.
SETOR II
Os 02 poços tubulares previstos foram construídos, porém, 01 apresenta água fora dos padrões (salobra) ;
Das 04 bombas submersas (trifásica de 70 CV) previstas foram adquiridas e instaladas apenas 1 bomba de 40CV;
Das 02 chaves condensadoras de 70 CV foi adquirido e instalado 01 de 75 CV;
Dos 130m de cabo trifásico (3 x 120 mm 2) foram adquiridos e instalados apenas 70 m;
Dos 100 m de tubo FG, foram adquiridos e instalados apenas 70 m;
Dos 02 barriletes e conexões foram adquiridas e instaladas apenas 01;
Das 02 montagens e testes, foi feita apenas 01; 
Das 02 subestações de 75 KVA, foi instalada 01 de 45 KVA;
Dos 13.475 m de rede de distribuição previstos foram construídos 16.363 m;
Das 1.476 ligações prediais com hidrômetro foram construídos todos, porém, sem os hidrômetros."
Em que pese a existência de itens a menor, o Parecer Técnico Final da Funasa (peça 2, p. 260) consignou que "o sistema está funcionando, portanto, as etapas não executadas, tecnicamente não comprometem o funcionamento do mesmo, porém do ponto de vista financeiro há relevância". 
Em sua defesa o responsável demonstra que o valor total computado pela Funasa não corresponde ao montante considerado como executado (peça 35, p. 1-20) . De fato, como demonstra a defesa, apenas na diferença de rede de distribuição do setor II a Funasa deixou de considerar R$ 83.057,06, referentes a diferença de valor entre os 13.475 m de redes de distribuição considerados do ponto de vista financeiro, ante os 16.363 m reconhecidos como efetivamente executados.
Ademais, como argumentado pela defesa, não consta a notificação do responsável logo após a emissão dos Pareceres da Funasa. As notificações 2256/2005 (peça 2, p. 350) , 82/2006 (peça 2, p. 364) e 1/2007 (peça 2, p. 388) alcançaram apenas seus sucessores.
Apenas em 2008 o responsável tomou ciência da situação e do valor devido, pela notificação 2/2008 (peça 3, p. 14) . Enquanto este encaminhou justificativas em 6/5/2008, consoante expediente à peça 3, p. 22-86, o Município permaneceu silente. O relatório de TCE foi elaborado apenas em 2014. Em 2018, pouco antes de decorrido o prazo decenal em relação à data daquela notificação 2/2008, o responsável foi citado.
Se por um lado, do ponto de vista formal houve problemas no processo de prestação de contas, por outro lado, há elementos a sinalizar claramente que o sistema está operante e trouxe benefícios à população. As evidências sugerem que não houve desvio de recursos. 
Ainda que tenha havido alterações no projeto em desacordo com o disposto no art. 15 da IN/STN 01/1997, tais como a execução de rede de distribuição superior ao previsto, ou realização de ligações sem hidrômetros cuja utilização alternativa no centro da cidade faz todo sentido, em que pese ter sido proposta intempestivamente, acima de tudo é preciso reconhecer a realidade socioeconômica e o processo de urbanização das localidades atendidas. Fato é que as soluções implementadas faziam sentido, segundo os pareceres técnicos.
Diante desses elementos, acolho parcialmente as alegações de defesa apresentadas pelo responsável e concluo que se encontra descaracterizado o débito indicado nos autos, uma vez que a aplicação dos recursos ocorreu na mesma finalidade estabelecida no instrumento firmado, beneficiando a comunidade.
Na linha da jurisprudência deste Tribunal (acórdãos 601/2000, 700/2001, 286/2002, 1.291/2003 e 418/2000 da 1ª Câmara do TCU, acórdãos 418/2000 e 204/2005, da 2ª Câmara, entre outros) , impõe-se julgar as contas de Francisco Rodrigues de Sousa regulares com ressalva.
Feitas essas considerações, voto por que o Tribunal acolha a minuta de acórdão que ora submeto à deliberação do colegiado.
TCU, Sala das Sessões Ministro Luciano Brandão Alves de Souza, em 5 de novembro de 2019.
WALTON ALENCAR RODRIGUES 
Relator